臺灣屏東地方法院民事判決　　　　　　　　　　　　　　九十一年度家訴字第二六號
　　原　　　告　丁○○
　　原　　　告　丙○○○
　　被　　　告　乙○○
　　被　　　告　甲○○
右當事人間確認繼承權存在事件，本院判決如左：
    主    文
原告之訴駁回。
訴訟費用由原告負擔。
    事    實
甲、原告方面：
  一、聲明：求為判決
  （一）確認被告對被繼承人蔡麗華之繼承權存在。
  （二）訴訟費用由被告負擔。
  二、陳述：
  （一）按繼承人拋棄其繼承權應於知悉其得繼承之時起二個月內以書面向法院為之
        ，並以書面通知因其拋棄繼承而應為繼承之人，為民法第一千一百七十四條
        第二項所明定，第一順位之繼承人並未依法定程序拋棄繼承，應不生拋棄之
        效力，此有最高法院八十九年度台上字第二五三五號判決可參，最高法院六
        十二年度第一次民庭庭長會議決議亦謂：「拋棄繼承權雖為無相對人之單獨
        行為，但民法第一千一百七十四條第二項後段（舊法）既明定其方式，則不
        依法定方式為之者，當難認為發生效力。」。由上可知，不依民法第一千一
        百七十四條第二項所規定之法定方式所為之拋棄繼承，應難認已發生拋棄繼
        承之效力。
  （二）經查原告之女蔡麗華於民國八十九年十一月二十一日死亡, 有戶籍謄本可稽
        ，而蔡麗華死亡後，其第一順位之繼承人為蔡麗華之配偶乙○○與其女兒甲
        ○○（即原告之女婿與孫女），揆諸前開法條規定，第一順位繼承人拋棄繼
        承時，除應向法院以書面提出聲請外，尚須以書面通知因其拋棄繼承而應為
        繼承之人，法定程序始屬完備。本件原告自蔡麗華死亡至今，迄未收到第一
        順位繼承人乙○○、甲○○任何有關拋棄繼承之書面通知，且遍查第一順位
        繼承人之拋棄繼承卷宗，並無任何渠等書面通知之資料或證明。綜上，本件
        第一順位繼承人乙○○、甲○○前開拋棄繼承既未踐行法定方式，依民法第
        七十三條之規定，應屬無效，足見被告等仍為被繼承人蔡麗華之合法繼承人
        ，渠等對蔡麗華之繼承權仍然繼續存在甚明。
  （三）復查，民法第一千一百七十四條規定繼承人拋棄繼承應以書面通知因其拋棄
        繼承而應為繼承之人，不外係為保障其次一順位應繼承人之權益，使其次一
        順位應繼承人得以適時為有利之主張，避免受到突襲，俾維護自身權益。因
        此如第一順位繼承人（即被告）拋棄繼承未踐行以書面通知第二順位繼承人
        （即原告）之法定程序，應視為可歸責於拋棄繼承之第一順位繼承人，而認
        其拋棄繼承之法律行為無效，至少應認為對其他因其拋棄繼承而應為繼承之
        人不生效力，始符合公平正義，若第一順位繼承人此時仍堅持其已拋棄繼承
        ，應由第二順位繼承人概括繼承，顯係權利濫用，不應受到保護。
  （四）綜據上述，本件蔡麗華之第一順位繼承人即被告乙○○、甲○○拋棄其繼承
        權未依法定方式以書面通知因其拋棄繼承而應為繼承之人（即原告），其拋
        棄繼承應屬無效，至少應對原告不生效力，被告乙○○、甲○○對被繼承人
        蔡麗華之繼承權仍繼續存在。
  三、證據：提出最高法院八十九年度台上字第二五三五號判決書影本一份、最高法
      院六十二年度第一次民庭庭長會議決議、戶籍謄本影本各乙份為證。
乙、被告方面：
  一、聲明：求為判決如主文所示。
  二、陳述：
  （一）按確認法律關係之訴，非原告有即受確認判決之法律上利益者，不得提起之
        ，民事訴訟法第二百四十七條第一項段定有明文。查本件原告起訴聲明係在
        確認被告與第三人蔡麗華之法律關係，又其即令因被告等之拋棄繼承而成為
        第三人蔡麗華之繼承人，如其亦不願繼承，依法亦顯得依拋棄繼承法則除去
        其繼承法律關係，究難謂其就「被告等對蔡麗華之繼承權存在」法律關係有
        任何即受確認判決之法律上利益，依法原告顯不得提起本件確認訴訟。
  （二）兩造之被繼承人即被告乙○○之配偶、甲○○之母蔡麗華於民國（下同）八
        十九年十一月二十一日死亡，被告等業依民法第一千一百七十四條第二項規
        定，於二個月內以書面向　鈞院聲明拋棄繼承，並蒙　鈞院以九十年一月五
        日屏院正民智第九十繼二三號函復准予備查在卷，有鈞院函影本乙件可稽，
        被告既依法定程序拋棄繼承，顯即生拋棄繼承之效力，至於被告拋棄當時或
        嗣後是否另以書面通知其他應為繼承之人即原告等人，亦僅涉及被告等後順
        位繼承人「知悉其得繼承」之時點問題，亦即民法第一千一百七十四條第二
        項後段「並以書面通知因其拋棄繼承而應為繼承之人」規定並非拋棄繼承之
        成立或生效要件，原告起訴顯無理由。
  （三）原告所舉最高法院八十九年度台上字第二五三五號判決及六十二年度第一次
        民庭庭長會議決議，其內容與本件爭點無涉，併此敘明。
  三、證據：提出本院九十年繼字第二三號准予備查函。
丙、本院依職權調取本院九十一年繼字第三○四號卷及本院九十一年重訴字第七○號
    卷。
    理    由
甲、本件原告起訴主張：原告之女即被繼承人蔡麗華於民國八十九年十一月二十一日
    死亡，蔡麗華死亡後，其第一順位之繼承人為蔡麗華之配偶被告乙○○與其女兒
    甲○○，被告等依民法第一千一百七十四條第二項規定，於二個月內以書面向本
    院聲明拋棄繼承，經本院以九十年一月五日屏院正民智第九十繼二三號函復准予
    備查，惟依民法第一千一百七十四條第二項規定，並參照最高法院八十九年度台
    上字第二五三五號判決與最高法院六十二年度第一次民庭庭長會議決議，可知如
    不依民法第一千一百七十四條第二項規定方式為拋棄繼承者，不生拋棄繼承之效
    力。被告等蔡麗華之第一順序繼承人於九十年一月九日向本院具狀聲明拋棄繼承
    權後迄今仍未以書面通知被告，足認其拋棄繼承權行為並未具踐行以書面通知第
    二順序繼承人即本件被告之法定程序，應屬無效；退而言之，至少應認為對其他
    因拋棄繼承而應為繼承之人不生效力，始符合公平正義，若第一順序繼承人此時
    仍堅持其已拋棄繼承而應由第二順序繼承人概括繼承，顯係權利濫用，不應受保
    護。從而，原告訴請確認被告等之繼承權存在云云。被告等則以：本件原告起訴
    聲明係在確認被告與第三人蔡麗華之法律關係，縱令原告因被告等之拋棄繼承而
    成為蔡麗華之繼承人，如不願繼承，依法亦僅得依拋棄繼承法則除去其繼承法律
    關係，其提起確認「被告等對蔡麗華之繼承權存在」法律關係並無受確認判決之
    法律上利益，原告不得提起本件確認訴訟。再者，被告已依法定程序拋棄繼承，
    即生拋棄繼承之效力，至於被告拋棄當時或嗣後是否以書面通知原告等人，亦僅
    涉及被告等後順位繼承人「知悉其得繼承」之時點問題，亦即民法第一千一百七
    十四條第二項後段「並以書面通知因其拋棄繼承而應為繼承之人」規定並非拋棄
    繼承之成立或生效要件，原告起訴顯無理由。另原告所舉最高法院八十九年度台
    上字第二五三五號判決及六十二年度第一次民庭庭長會議決議，其內容與本件爭
    點無涉，原告之訴無理由等語置辯。
乙、程序上事項：按確認法律關係之訴，非原告有即受確認判決之法律上利益者，不
    得提起之；確認證書真偽或為法律關係基礎事實存否之訴，亦同。民事訴訟法第
    二百四十七條所謂即受確認判決之法律上利益，須因法律關係之存否不明確，致
    原告在私法上之地位有受侵害之危險，而此項危險得以對於被告之確認判決除去
    之者，始為存在。最高法院二十七年上字第三一六號判例可資參照，查原告之女
    即被繼承人蔡麗華於八十九年十一月二十一日死亡，蔡麗華死亡後，其第一順位
    之繼承人為蔡麗華之配偶被告乙○○與其女兒甲○○，被告等依民法第一千一百
    七十四條第二項規定，於二個月內以書面向本院聲明拋棄繼承，經本院以九十年
    一月五日屏院正民智第九十繼二三號函復准予備查，此有本院依職權調取九十年
    繼字第二三號卷及原告提出之戶籍謄本在卷可按，而訴外人聯信商業銀行股份有
    限公司（下稱聯信銀行）以蔡麗華於八十六年五月三日邀同訴外人蔡燦坤與蔡燦
    彬為連帶保證人向原告借款四千五百萬元，經聲請本院強制執行後尚有本金三千
    二百零四萬六百三十七元，及計算至九十一年一月二十二日之違約金計七十四萬
    五千三百七十三元，對原告等經向本院提起九十一年重訴字第七十號訴訟，經於
    九十一年六月十二日判令原告等連帶給付聯信銀行上開金額，有本院依職權調取
    上開卷宗可稽，原告提起本件主張確認被告確認被告對被繼承人蔡麗華之繼承權
    存在，其理由即原告等之繼承權拋棄繼承不生效力云云（此點容後詳述），其確
    認判決顯不足以除去原告所受上開給付判決之危險，故其提起本件確認之訴即無
    理由。
丙、實體上判斷
    退而言之，縱認原告提起本件確認之訴有即受確認判決之法律上利益，查繼承人
    得拋棄其繼承權。前項拋棄，應於知悉其得繼承之時起二個月內以書面向法院為
    之。並以書面通知因其拋棄而應為繼承之人。但不能通知者，不在此限，民法第
    一千一百七十四條定有明文。亦即拋棄繼承權係法定要式單獨行為，於繼承人向
    法院具狀聲明拋棄繼承權之際，即生拋棄繼承之效力，至其曾否以書面通知因其
    拋棄而應為繼承之人，尚與拋棄繼承之效力無涉；且第二項通知其他應為繼承人
    之立法旨趣在使因其拋棄而應為繼承之人，得速為拋棄繼承或限定承認，期使法
    律關係早臻確定，以保護利害關係人之權益，惟拋棄繼承人之該項書面通知程序
    ，既為法院外踐行之，縱有應通知而不通知之情事亦不影響拋棄繼承之效力（見
    民法繼承新論，黃宗樂與郭振恭合著八十二年八月出版第二六九頁），並參酌民
    法第一千一百七十四條立法理由即明，況次順序繼承人得向法院具狀聲明拋棄繼
    承權之法定二個月期限乃自其知悉得繼承之時起算，並非自前順序繼承人向法院
    具狀聲明拋棄繼承權之際起算，從而，前順位繼承人拋棄繼承權時固未以書面通
    知次順序繼承人，該次順序繼承人仍得於其知悉得繼承之時起二個月內向法院具
    狀聲明拋棄繼承權，亦即其拋棄繼承權並未因此受影響。至原告所稱民法第一千
    一百七十四條規定繼承人應以書面通知因其拋棄繼承而應為繼承之人，不外係為
    保障其次順序繼承人之權益，使其次順序繼承人得以適時為有利之主張，避免受
    到突襲，俾維護自身權益，因此如第一順序繼承人拋棄繼承而未踐行以書面通知
    第二順序繼承人之法定程序，應視為可歸責於拋棄繼承之第一順序繼承人，而認
    其拋棄繼承之法律行為無效，至少應認為對其他因拋棄繼承而應為繼承之人不生
    效力，始符合公平正義，若第一順序繼承人此時仍堅持其已拋棄繼承而應由第二
    順序繼承人概括繼承，顯係權利濫用，不應受保護云云，尚非可取。再者原告所
    舉最高法院八十九年度台上字第二五三五號判決及六十二年度第一次民庭庭長會
    議決議（該決議應係民法第一千一百七十四條修正前之決議），其內容與本件爭
    點無涉，自無法援用，從而原告之訴無理由，應予駁回。
結論：原告之訴為無理由，依民事訴訟法第七十八條判決如主文。
中　　　華　　　民　　　國　　九十一　　年　　　九　　　月　　　十七　　日
                                    臺灣屏東地方法院少年及家事庭
~B法　　　官　李芳南
右為正本係照原本作成。
如不服本判決，應於收受送達後二十日內向本院提出上訴書狀，其未表明上訴理由者，應
於提出上訴後二十日內向本院補提理由書狀（均須按他造當事人之人數附繕本）上訴時應
提出委任律師或具有律師資格之人之委任狀；委任有律師資格者，另應附具律師及格證書
及釋明委任人與受任人有民事訴訟法第四百六十六條之一第一項但書或第二項（詳附註）
所定關係之釋明文書影本。
~B法院書記官　潘豐益
中　　　華　　　民　　　國　　九十一　　年　　　九　　　月　　　十七　　日
附註：
民事訴訟法第四百六十六條之一（第一項、第二項）：
對於第二審判決上訴，上訴人應委任律師為訴訟代理人。但上訴人或其法定代理人具有律
師資格者，不在此限。
上訴人之配偶、三親等內之血親、二親等內之姻親，或上訴人為法人、中央或地方機關時
，其所屬專任人員具有律師資格並經法院認為適當者，亦得為第三審訴訟代理人。
